最高法院刑事判決　　　　　　九十六年度台上字第三一四一號
上　訴　人　甲○○
選任辯護人　羅秉成律師
　　　　　　魏順華律師
上列上訴人因偽造文書案件，不服台灣高等法院中華民國九十三
年十一月十一日第二審判決（九十三年度上訴字第一九八六號，
起訴案號：台灣桃園地方法院檢察署九十一年度偵字第九二七七
號），提起上訴，本院判決如下：
    主  文
上訴駁回。
    理  由
按刑事訴訟法第三百七十七條規定，上訴於第三審法院，非以判
決違背法令為理由，不得為之。是提起第三審上訴，應以原判決
違背法令為理由，係屬法定要件。如果上訴理由書狀並未依據卷
內訴訟資料，具體指摘原判決不適用何種法則或如何適用不當，
或所指摘原判決違法情事，顯與法律規定得為第三審上訴理由之
違法情形，不相適合時，均應認其上訴為違背法律上之程式，予
以駁回。本件上訴人甲○○上訴意旨略稱：(一)、依告訴人丙○○
、丁○○之告訴狀記載內容及其二人在第一審審理中之證言，均
謂系爭遺產土地之分割，相關之繼承人達成以建物佔用面積比例
為準之協議，其時間係在民國九十一年四月五日之前，乃原判決
認定為該日達成協議；系爭土地複丈成果圖顯示土地總面積為九
四四平方公尺，其中空地部分為二二五平方公尺，原判決竟將空
地部分載成二五五平方公尺，致合計總面積變為九七四平方公尺
，均有認定事實與卷證不符之矛盾情形。且原判決事實欄認定「
楊進興」當場簽立同意書，交由丁○○收執保管，然其理由內則
說明由「丁○○」簽立同意書，致有事實認定與理由說明不相一
致之判決理由矛盾之違失。(二)、丙○○、丁○○及另告訴人乙○
○○（下稱乙○○○等三人）指訴先後不一，先謂遭掉包之「遺
產分割協議書」有二份，後稱全部四份均遭掉包，已見不實，且
事先設計將會談情形私下錄音，製造代書葉佳穎口述九十一年四
月七日之協議書內容，致人誤認該日之協議內容與先前之同年月
五日協議內容相同之假象，益見乙○○○等三人之指訴毫無可信
，原審竟悉予採納，自有違誤。(三)、原審共同被告楊進興既非至
愚，亦非無經驗之人，若非已得乙○○○等三人之同意，豈會將
其等之土地持分登記為戔戔之「九四四分之一」，而將其自己之
土地持分登記為不成比例之「九四四分之七五三」，且系爭「遺
產分割協議書」取得不易，豈會遺失？足見楊進興所言：伊因與
乙○○○等三人有「秘密協商」，上揭登記情形係秘密協商之結
論等語，當屬可信。原審不加詳查，逕認上訴人夥同楊進興偽造
不實內容之文書，實違論理法則與經驗法則，並有證據調查職責
未盡之違法。(四)、上訴人之應有部分本為「九四四分之一八八」
，不可能平白退讓為「九四四分之一六九」，原審未憑證據遽行
認定上訴人於九十一年四月五日達成協議，同意以「九四四分之
一六九」為遺產登記，已有認定事實不憑證據之違誤，且不採上
訴人所為伊無犯罪之動機、目的，就所完成登記之「九四四分之
一八八」結果以觀，亦未有任何不法所有之意圖存在，自不該當
於詐欺罪之主觀犯意，原審不予採酌，復未說明理由，自有判決
理由不備之違失，且縱有其事，原判決以詐欺取財罪名論擬，而
非詐欺得利之罪，亦有適用法則不當之違誤。(五)、倘上揭四月五
日與七日之協議內容相同，何以丁○○曾言：「我要索回，不想
辦了」？葉佳穎又何以供稱：「我沒辦法確定我有沒有辦法讓他
（按指丁○○）蓋章，我沒有辦法確定」各等語？苟該四月五日
已達成丁○○分得「九四四分之二二五」，何以丁○○會拒簽協
議書？顯見並無所謂「四月五日達成協議」之事，此均屬有利於
上訴人之證據，原審未加斟酌，原判決又未說明其理由，同有判
決理由未備之違法云云。惟查：刑事訴訟法第三百七十九條第十
款所稱應調查之證據，係指與待證事實有重要關係，在客觀上認
為應行調查，始足為認定事實及適用法律之基礎者而言，倘事實
已臻明確，當毋庸為無益之調查，即無所謂應於審判期日調查之
證據未予調查之違法可言。而證據之取捨、證明力之判斷及事實
之認定，係屬事實審法院自由判斷裁量之職權，此項自由判斷職
權之行使，倘不違背經驗法則或論理法則，即不能任憑己意，指
摘為違法，而資為上訴第三審之適法理由。其中所稱經驗法則，
乃謂一般之人，基於日常生活經驗所存在之定則，具有客觀性，
非許由當事人依其主觀自作主張；而論理法則，係指理則上當然
之法則，一般人均不致有所懷疑之理論上定律。且證人之陳述雖
先後稍有差異，事實審法院非不可本於經驗法則及論理法則，斟
酌其他情形，作合理之比較判斷，定其取捨，倘僅就其中之一部
分認為真實，予以採取，亦非法所不許。本件原判決主要係依憑
乙○○○等三人迭在偵、審中一致指證伊等係委任葉佳穎辦理系
爭遺產土地分割登記事宜，並未解除該委任，楊進興竟以自己係
代理人名義，向地政機關辦竣不實協議內容之分割登記手續，該
登記申請書上備註欄內之代理人記載，乃上訴人在空白處私擅蓋
用乙○○○等三人之印鑑章，楊進興則填載委任代理意旨，附件
之「遺產分割協議書」並遭楊進興以簽錯位置為由，託詞外出影
印予以掉包，再由上訴人在掉包後之文件上，利用折頁巧妙方式
，蓋上乙○○○等三人之印鑑作為騎縫章；謝鐘為相同意旨之供
述；葉佳穎證稱相關之繼承人無法就土地分割持分達成協議，伊
將有關文件退還給楊進興；楊進興供承：利用葉佳穎所交付之磁
碟片，將乙○○○等三人之分配比例「改為各九四四分之一」（
復坦認有以簽錯位置為由，外出影印文件，而後再由上訴人蓋用
騎縫章）；葉佳穎朗讀協議內容為「乙○○○、丙○○各分得九
四四分之一九六，甲○○分得九四四分之一六九，楊進興分得九
四四分之一五八，丁○○分得九四四分之二二五（原判決誤載為
二五五）」之現場錄音譯文；載有楊進興簽立願將分割所得「二
尺」寬之土地寄託登記於丁○○持分名下之同意書；依建物面積
測得土地持分之複丈成果圖（原判決依一般通稱載為「地籍圖謄
本」）；相關人員之戶籍謄本、繼承系統表；不成比例之土地登
記申請書、「遺產分割協議書」；衡諸楊進興坦言：乙○○○等
三人表示私下要給伊新台幣五百萬元作為補償之情，自無同意分
割土地結果僅存「九四四分之一」持分之理；又參以該「遺產分
割協議書」之騎縫章用印位置與反折方式，大異常規，顯有蹊蹺
等情之證據資料，乃認定上訴人有原判決事實欄所載之犯行，因
而撤銷第一審之科刑判決，改判依行為時及裁判時法之牽連犯關
係，從一重論處上訴人共同行使偽造私文書，足以生損害於公眾
及他人罪刑。對於上訴人僅承認有持用乙○○○等三人之印鑑在
系爭「遺產分割協議書」上代為蓋章，而矢口否認共同犯罪，所
為上揭協議書內容確無不實云云之辯解，如何係飾卸之詞，不足
採信，亦據卷內各項證據資料詳加指駁說明。所為之事實認定及
得心證理由，俱有卷內各種證據資料可稽，從形式上觀察，並未
違背客觀存在之經驗法則或論理法則。上訴意旨就行使偽造私文
書部分，置原判決已經明白論斷之事項於不顧，或對於原審採證
認事職權之適法行使及證據證明力之判斷，專憑己見，任意指摘
，或猶為單純事實上之爭執，或就與犯罪構成事實無關之枝節問
題，及顯然誤寫、誤算，而依司法院釋字第四三號解釋得以裁定
更正之事項爭辯，尚難認為適法之第三審上訴理由。依上說明，
應認其就行使偽造私文書罪部分之上訴為違背法律上之程式，予
以駁回。至原判決認上訴人尚牽連犯使公務員登載不實文書及詐
欺取財罪部分，因此二部分分屬刑事訴訟法第三百七十六條第一
款與第四款所定不得上訴於第三審之罪名，其牽連之行使偽造私
文書重罪部分上訴既不合法，不能為實體上審判，則此二輕罪部
分，自亦無從適用審判不可分之原則，併予審判，亦應從程序上
予以駁回。
據上論結，應依刑事訴訟法第三百九十五條前段，判決如主文。
中　　華　　民　　國　九十六　年　　六　　月　 十四 　日
                      最高法院刑事第七庭
                          審判長法官  張　淳　淙
                                法官  劉　介　民
                                法官  張　春　福
                                法官  洪　昌　宏
                                法官  蔡　彩　貞
      本件正本證明與原本無異
                                      書  記  官
中　　華　　民　　國　九十六　年　　六　　月　 二十 　日
                                                Ａ
